【裁判字號】    96,訴緝,226
【裁判日期】    970131
【裁判案由】    偽造有價證券等
【裁判全文】
臺灣高雄地方法院刑事判決             96年度訴緝字第226號
公  訴  人  臺灣高雄地方法院檢察署檢察官
被      告  乙○○
指定辯護人  本院公設辯護人丙○○
上列被告因偽造有價證券等案件，經檢察官提起公訴（94年度偵
緝字第38號），本院判決如下：
    主  文
乙○○共同連續意圖供行使之用，而偽造有價證券，累犯，處有
期徒刑肆年。偽造之「賴顏福」國民身分證壹枚、「賴顏福」印
章貳枚、如附表一所示偽造之印文、署押、附表二所示偽造之支
票均沒收。
    事  實
一、乙○○前因詐欺案件，經臺灣桃園地方法院以86年自字第47
    號判決判處有期徒刑2 年6 月確定，其入監執行後，於民國
    90 年1月16日縮短刑期假釋出監，甫於90年8 月18日假釋期
    滿未經撤銷，視為執行完畢。詎其仍不知悔改，於90年7 月
    間，與郭隆交（業經本院以94年度訴字第1417號判處有期徒
    刑4 年，郭隆交提起上訴，臺灣高等法院高雄分院以95年度
    上訴字第1217號判決駁回上訴確定）、郭吉田（業經本院以
    93 年 度上訴字第1037號判處有期徒刑4 年，郭吉田提起上
    訴，臺灣高等法院高雄分院以93年度上訴字第1037號判決原
    判決撤銷，判處有期徒刑4 年，郭吉田再提起上訴，最高法
    院以94年臺上字第2024號判決駁回上訴確定）共謀以偽造之
    身分證向主管機關申請虛設商號、向金融機構請領支票，之
    後即對外購貨，再以虛開之支票支付貨款，以獲取財物。
二、謀議既定，乙○○與郭隆交、郭吉田即與不詳姓名、年籍之
    成年人，共同基於偽造公印文、偽造特種文書之犯意聯絡，
    於不詳時、地，先由該不詳姓名、年籍之成年人於「賴顏福
    」名義之不實國民身分證上偽造內政部公印文後，再將乙○
    ○所提供之本人照片1 張，黏貼於前開偽造之「賴顏福」國
    民身分證上，足以生損害於賴顏福及戶政機關對戶籍管理之
    正確性。
三、乙○○與郭隆交、郭吉田復基於行使偽造特種文書、行使偽
    造私文書、使公務員登載不實之概括犯意聯絡，於90 年7月
    間某日，利用不知情之成年人，偽刻「賴顏福」之印章1 枚
    後，將上開偽造之「賴顏福」國民身分證及印章，連同「海
    旺海產店」印章1 枚，委託不知情之祥業會計事務所助理陳
    品榛代辦以「賴顏福」名義申請「海旺海產店」之營利事業
    登記，不知情之陳品榛即於附表一編號1 、2 所示之申請書
    、委託書上，加蓋「賴顏福」之印章，並依郭隆交等人之囑
    咐，於委託書上代為簽署「賴顏福」之姓名，偽造如附表一
    編號1 、2 所示之不實申請書、委託書後，連同偽造之「賴
    顏福」國民身分證，於90年7 月20日，持以向台南市政府建
    設局申請營利事業登記，於台南市○區○○街348 號1 樓設
    立「海旺海產店」，使該管公務員將此不實事項登記於職務
    上所掌之商業登記簿上，足以生損害於賴顏福及主管機關對
    商號登記管理之正確性。
四、乙○○與郭隆交、郭吉田復承上揭行使偽造特種文書、行使
    偽造私文書之概括犯意聯絡，利用不知情之成年人再行偽刻
    「賴顏福」印鑑章1 枚後，於91年8 月1 日，共同持偽造之
    「賴顏福」國民身分證及印鑑章，前往責任保證臺南市第七
    信用合作社永興分社（下稱臺南市第七信用合作社），由乙
    ○○自稱為「賴顏福」，並偽簽「賴顏福」署押、印文後，
    偽造如附表一編號3 至6 所示之不實文書，持向該合作社申
    請設立支票存款帳戶、領取支票。嗣推由郭吉田連續於附表
    一編號7 至9 所示時間，持上開偽造之「賴顏福」印鑑章，
    偽造附表一編號7 至9 所示文書，持向該合作社請領支票。
    足以生損害於賴顏福及臺南市第七信用合作社管理支票帳戶
    之正確性。
五、乙○○與郭隆交、郭吉田取得「賴顏福」名義之支票後，即
    自90年9 月間起，由乙○○冒用「賴顏福」之名義，先以小
    額現金交易方式向設於高雄市○鎮區○○路286 號8樓 之1
    之寬達國際股份有限公司（下稱寬達公司）購貨，以取得寬
    達公司之信任，並由自稱「陳先生」之郭隆交或郭吉田前往
    臺南市第七信用合作社協助辦理存提款、匯款等業務，且由
    郭隆交負責收受寬達公司交付之貨物及出貨。迨於同年11月
    間要求寬達公司同意渠等以支票支付貨款，經寬達公司同意
    後，乙○○等3 人即基於偽造有價證券之概括犯意聯絡，由
    乙○○向寬達公司大量訂貨，並由乙○○或郭吉田持偽造之
    「賴顏福」印鑑章，連續在附表二所示支票上，偽造發票人
    「賴顏福」印文完成偽造有價證券之行為後，再持交寬達公
    司之業務員王勇勝收受。嗣於90年11月29日，王勇勝前往海
    旺海產店收取帳款時，發現該店鐵門深鎖，且附表二所示之
    支票亦遭退票，始悉上情，郭隆交、郭吉田、乙○○等3人
    合計向寬達公司詐取之魚貨共新臺幣（下同）2,646,073 元
    。
六、案經寬達公司訴由臺灣高雄地方法院檢察署檢察官偵查起訴
    。
    理  由
一、證據能力：本判決所引用之證據資料（詳後引證據），其中
    傳聞證據部分，縱無刑事訴訟法第159 條之1 至第159 條之
    4 或其他規定之傳聞證據例外情形，亦因被告、辯護人及檢
    察官未聲明異議，依刑事訴訟法第159 條之5 第2 項之規定
    ，本院審酌該證據作成之情況，認為適當，應得為證據。
二、上開犯罪事實，業據被告乙○○於本院審理時坦承不諱，核
    與證人陳品榛、王勇勝於偵訊時證述內容、證人即臺南市第
    七信用合作社辦事員張允洽、郭淑蘭及經理陳金城於警詢時
    證述內容相符，復有臺南市政府營利事業登記證申請文件及
    委託書各1 份、臺南市第七信用合作社「賴顏福」支票存款
    開戶印鑑卡、申請書、往來約定書、請領支票存根各1 份、
    支票領取證3 份在卷及變造之「賴顏福」身分證影本及賴顏
    福本人身分證影本各1 張扣案可資佐證，足認被告自白與事
    實相符，應堪置信。本件事證明確，被告上開犯行，均堪認
    定。
三、新舊法比較：
    被告乙○○行為後，刑法業於94年2 月2 日修正公布部分條
    文，並於95年7 月1 日施行。依修正後刑法第2 條第1 項規
    定：「行為後法律有變更者，適用行為時之法律。但行為後
    之法律有利於行為人者，適用最有利於行為人之法律。」，
    此條規定係規範行為後法律變更所生新舊法律比較適用之準
    據，是刑法第2 條本身雖經修正，尚無比較新舊法之問題，
    應一律適用裁判時之現行刑法第2 條。又比較新舊法時，應
    就罪刑有關之共犯、牽連犯、連續犯、有無累犯加重、自首
    減輕暨其他法定加減原因與加減例等一切情形，綜其全部罪
    刑之結果而為比較，復有最高法院95年度第8 次刑庭會議決
    議可資參照。茲就本案有關之新舊法比較臚列如下：
  (一)就共犯規定，刑法第28條將「實施」修正為「實行」，新舊
    法之共同正犯範圍因此而有變動，自屬犯罪後法律有變更（
    最高法院96年度臺上字第934 號判決參照），惟參照修正理
    由之說明，被告之犯罪行為，依新舊法，均成立共同正犯，
    適用新法並無較有利於被告。
  (二)關於法定刑罰金刑部分，修正前刑法第33條第5 款規定：「
    罰金：1 元（銀元）以上。」，而依罰金罰鍰提高標準條例
    規定，就72年6 月26日前修正之刑法部分條文罰金數額提高
    10倍，其後修正者則不提高倍數。而刑法第33條第5 款自72
    年6 月26日迄94年2 月2 日修正公布（95年7 月1 日施行）
    ，期間並未修正，再依現行法規所定貨幣單位折算新臺幣條
    例規定，以銀元1 元折算新臺幣3 元，則修正前最低罰金數
    額即為新台幣30元。修正後刑法第33條第5 款規定：「罰金
    ：新臺幣1 千元以上，以百元計算之。」修正後最低罰金刑
    即為1 千元，自應以修正前之規定有利被告。
  (三)關於連續犯之規定，刑法第56條業已刪除，此刪除雖非犯罪
    構成要件之變更，但顯已影響行為人刑罰之法律效果，自屬
    法律變更，茲比較刪除連續犯後之規定，則被告所為多次偽
    造有價證券之犯行，各均獨立，應各別論罪後併合處罰，自
    較原刑法以連續犯處斷為重，仍應適用較有利於被告之法律
    即修正前刑法第56條，而論以連續犯一罪。
  (四)關於牽連犯之規定，本件被告所犯刑法第218 條第1 項偽造
    公印文罪（偽造特種文書罪部分則為以下之行使特種文書所
    吸收）、第216 條、第212 條行使偽造特種文書罪、第216
    條、第210 條行使偽造私文書罪、第214 條使公務員登載不
    實文書罪、第201 條第1 項偽造有價證券罪等罪間具有牽連
    犯之關係，依修正前即行為時之規定，應從一重之罪處斷；
    依修正後之刑法既已刪除牽連犯之規定，則所犯上述各罪應
    依數罪併罰之規定分論併罰。比較新舊法之規定，修正後之
    規定並非較有利於被告，依刑法第2 條第1 項之規定，應適
    用行為時之法律，即適用修正前刑法第55條牽連犯之規定，
    從一重之偽造有價證券罪處斷。
  (五)關於累犯之規定，刑法第47條原規定：「受有期徒刑之執行
    完畢，或受無期徒刑或有期徒刑一部之執行而赦免後，5 年
    以內再犯有期徒刑以上之罪者，為累犯，加重本刑至2 分之
    1 」，修正為「受徒刑之執行完畢，或一部之執行而赦免後
    ，5 年以內故意再犯有期徒刑以上之罪者，為累犯，加重本
    刑至2 分之一。第98條第2 項關於因強制工作而免其刑之執
    行者，於受強制工作處分之執行完畢或一部之執行而免除後
    ，5 年以內故意再犯有期徒刑以上之罪者，以累犯論」。比
    較修正前、後該條之規定，可知修正前有關累犯之成立，不
    以再犯之罪係故意犯罪為限，現行規定則以再犯故意犯為成
    立累犯之要件，新舊法就此範圍既有變動，應有新舊法比較
    。然本件被告再犯者係故意犯罪，依修正前、後之規定均成
    立累犯，是以經比較新、舊法之結果，現行刑法第47條第1
    項之規定並未較有利於被告，仍應適用修正前之刑法第47條
    規定為累犯之論處。
  (六)綜合上開新舊法比較之結果，新法對被告並未有利，應依刑
    法第2 條第1 項前段規定，適用被告行為時之法律。
三、核被告如事實二所為，係犯刑法第218 條第1 項偽造公印文
    罪（偽造特種文書罪部分則為以下之行使特種文書罪所吸收
    ，不另論罪）；事實三所為，係犯同法第216 條、第212 條
    行使偽造特種文書罪、第216 條、第210 條行使偽造私文書
    罪、第214 條使公務員登載不實文書罪；事實四所為，係犯
    同法第216 條、第212 條行使偽造特種文書罪、第216 條、
    第210 條行使偽造私文書罪；事實五所為，係犯同法第201
    條第1 項偽造有價證券罪。按共同實施犯罪行為之人，在合
    同意思範圍以內，各自分擔犯罪行為之一部，相互利用他人
    之行為，以達其犯罪之目的者，即應對於全部所發生之結果
    ，共同負責（最高法院28年上字第3110號判例參照）；共同
    正犯之成立，祇須具有犯意之聯絡，行為之分擔，既不問犯
    罪動機起於何人，亦不必每一階段犯行，均經參與（最高法
    院34年上字第862 號判例參照）。是刑法之共同正犯，係指
    二人以上基於違法意思之聯絡，共同實施犯罪行為，是共同
    正犯彼此間係立於相互補充或相互利用之分工原則，毋須各
    人對於構成要件之全部行為或各階段行為，均須參與實施，
    故無論係參與全部行為，或為部份行為之分擔，均不失為共
    同行為，均須就全部行為負共同正犯之責任至明。本件被告
    與郭隆交、郭吉田為達冒用他人名義虛設行號，及以偽造有
    價證券方式向他人詐財之目的，而由不詳姓名之人偽造公印
    文於偽造之「賴顏福」名義之身分證上，並將被告之相片貼
    在上開偽造之身分證上，再由被告冒用「賴顏福」之名義，
    委任不知情之證人陳品榛為其辦理「海旺海產店」之營利事
    業登記；被告復與郭吉田及郭隆交前往台南市第七信用合作
    社申請支票帳戶並請領支票，復由被告假冒「賴顏福」名義
    ，持被告或郭吉田偽造之支票向寬達公司購買魚貨，郭隆交
    則負責搬運魚貨，顯見被告與郭隆交、郭吉田就上開犯行間
    有犯意聯絡及行為分擔，自應就全部行為負共同正犯之責任
    ，而均為共同正犯。被告與郭隆交、郭吉田及某不詳姓名之
    成年人間，就前開偽造公印文、偽造特種文書間，有犯意之
    聯絡，行為之分擔，亦均為共同正犯。被告與郭隆交、郭吉
    田偽造「賴顏福」名義之印章2 枚及辦理「海旺海產店」之
    設立登記，係利用不知情之不詳姓名之成年人及陳品榛，就
    此部分均為間接正犯。至上開偽造印章、印文、署押部分，
    均係上開偽造私文書或偽造有價證券之部分行為，不另論罪
    ；又被告等偽造私文書、偽造特種文書後復持以行使，其偽
    造之低度行為，均為行使之高度行為所吸收，亦不另論罪。
    被告偽造有價證券後復持以行使，其行使之輕度行為，已為
    偽造有價證券之重度行為所吸收，亦不另論罪。至其行使偽
    造有價證券用以詐財，係行使偽造有價證券，以取得票面價
    值之對價，其詐欺行為已包含於行使偽造有價證券行為內，
    不另成立詐欺罪（最高法院25年上字第1814號判例、31年上
    字第1918號判例參照）。被告先後多次行使偽造之特種文書
    、行使偽造文書、偽造有價證券等犯行，犯罪構成要件相同
    ，顯係分別基於概括犯意反覆為之，均為連續犯，應依修正
    前刑法第56條論以一罪，並加重其刑。被告所犯之上開行使
    偽造私文書、偽造公印文、行使偽造特種文書，使公務員將
    不實事項登載於公文書及偽造有價證券等罪間，具有方法、
    結果之牽連關係，應依修正前刑法第55條後段牽連犯之規定
    從一重之偽造有價證券罪處斷。又被告有如前開事實欄所載
    之犯罪科刑及執行紀錄，此有臺灣高等法院被告前案紀錄表
    1 份在卷可稽，其前受徒刑之執行完畢後，5 年以內故意再
    犯本件有期徒刑以上之罪，為累犯，應依刑法第47條第1 項
    之規定，並遞加重其刑。爰審酌被告已有詐欺前科，竟不思
    悔悟，復與郭隆交、郭吉田等人，共謀以偽造之身分證虛設
    商號、請領支票後，對外購貨，再以虛開之支票支付貨款，
    以獲取財物，且所為足生損害於賴顏福之信用、名譽及寬達
    公司之財產權，並影響內政部、戶政機關、臺南市政府、臺
    南市第七信用合作社等機構對戶政、工商登記、支票帳戶管
    理之正確性，犯罪情節非輕，惟念其犯後坦承犯行，犯後態
    度尚可等一切情狀，量處如主文所示之刑。又偽造之「賴顏
    福」印章2 枚、附表一所示偽造之印文、署押，均應依同法
    第219 條之規定宣告沒收；另附表二所示之支票係偽造之支
    票，應依同法第205 條之規定宣告沒收。又偽造之「賴顏福
    」之國民身分證1 枚，為被告所有，供犯罪所用之物，且無
    證據證明已滅失，爰依刑法第38條第1 項第2 款宣告沒收。
據上論斷，應依刑事訴訟法第299 條第1 項前段，刑法第2 條第
1 項前段、修正前刑法第28條、第56條、刑法第201 條第1 項、
第216 條、第210 條、第212 條、第214 條、第218 條第1 項、
修正前刑法第55條、第47條第1 項、刑法第38條第1 項第2 款、
第205 條、第219 條、刑法施行法第1 條之1 ，判決如主文。
本案經檢察官甲○○到庭執行職務。
中    華    民    國    97    年    1     月    31    日
                  刑事第十庭    審判長 法  官  何秀燕
                                       法  官  林揚奇
                                       法  官  顏銀秋
上正本證明與原本無誤。
如不服本判決，應於判決送達後10日內，向本院提出上訴狀。
中    華    民    國    97    年    1     月    31    日
                                       書記官  董明惠
附錄論罪科刑法條：
刑法第201 條第1項
意圖供行使之用，而偽造、變造公債票，公司股票或其他有價證
券者，處3 年以上10年以下有期徒刑，得併科3,000 元以下罰金
。
刑法第210 條
偽造、變造私文書，足以生損害於公眾或他人者，處5 年以下有
期徒刑。
刑法第212 條
偽造、變造護照、旅券、免許證、特許證及關於品行、能力、服
務或其他相類之證書、介紹書，足以生損害於公眾或他人者，處
1 年以下有期徒刑，拘役或300 元以下罰金。
刑法第214 條
明知為不實之事項，而使公務員登載於職務上所掌之公文書，足
以生損害於公眾或他人者，處3 年以下有期徒刑、拘役或500 元
以下罰金。
刑法第216 條
行使第210 條至第215 條之文書者，依偽造、變造文書或登載不
實事項或使登載不實事項之規定處斷。
刑法第218條第1項
偽造公印或公印文者，處5年以下有期徒刑。
附表一：
┌──┬──────────┬──────────────┬────────────┐
│編號│日期                │    文  書  名  稱          │偽造之署押、印文之數量  │
├──┼──────────┼──────────────┼────────────┤
│1 、│90年7月20日         │台南市政府營利事業統一發證  │賴顏福印文1 枚          │
│    │                    │設立登記申請書              │                        │
├──┼──────────┼──────────────┼────────────┤
│2 、│90年7月20日         │委託書                      │賴顏福署押1枚、印文1枚  │
│    │                    │                            │                        │
├──┼──────────┼──────────────┼────────────┤
│3 、│90年8月1日          │保證責任臺南市第七信用合作  │賴顏福署押1 枚、印文1枚 │
│    │                    │社支票存款開戶申請書        │                        │
├──┼──────────┼──────────────┼────────────┤
│4 、│90年8月1日          │保證責任臺南市第七信用合作  │賴顏福署押1 枚、印文1枚 │
│    │                    │社支票存款往來約定書        │                        │
├──┼──────────┼──────────────┼────────────┤
│5 、│90年8月1日          │支票存款印鑑卡              │賴顏福署押1 枚、印文2 枚│
│    │                    │                            │                        │
├──┼──────────┼──────────────┼────────────┤
│6 、│90年8月1日          │請領支票存根                │賴顏福署押1 枚、印文1 枚│
│    │                    │（票號200251至200275）      │                        │
├──┼──────────┼──────────────┼────────────┤
│7 、│90年8月23日         │支票領取證                  │賴顏福印文1 枚          │
│    │                    │（票號200651至200675）      │                        │
├──┼──────────┼──────────────┼────────────┤
│8 、│90年10月15日        │支票領取證                  │賴顏福印文1 枚          │
│    │                    │（票號201601至201625）      │                        │
├──┼──────────┼──────────────┼────────────┤
│9 、│90年11月6 日        │支票領取證                  │賴顏福印文1 枚          │
│    │                    │（票號202076至202100）      │                        │
└──┴──────────┴──────────────┴────────────┘
附表二：
┌───┬─────────┬────────────┬──────────┐
│編  號│發票日            │金額（新臺幣）          │票            號    │
├───┼─────────┼────────────┼──────────┤
│1     │90年11月30日      │112,500元               │YF0000000           │
├───┼─────────┼────────────┼──────────┤
│2     │90年11月30日      │300,000 元              │YF0000000           │
├───┼─────────┼────────────┼──────────┤
│3     │90年12月5 日      │240,000元               │YF0000000           │
├───┼─────────┼────────────┼──────────┤
│4     │90年12月5 日      │251,000元               │YF0000000           │
├───┼─────────┼────────────┼──────────┤
│5     │90年12月10日      │132,000元               │YF0000000           │
├───┼─────────┼────────────┼──────────┤
│6     │90年12月10日      │360,000元               │YF0000000           │
├───┼─────────┼────────────┼──────────┤
│7     │90年12月14日      │360,300元               │YF0000000           │
├───┼─────────┼────────────┼──────────┤
│8     │90年12月15日      │79,900元                │YF0000000           │
└───┴─────────┴────────────┴──────────┘


司法院資訊處製作；財團法人民間司法改革基金會備份。
